【裁判字號】    98,上易,1104
【裁判日期】    980810
【裁判案由】    詐欺
【裁判全文】
臺灣高等法院刑事判決                98年度上易字第1104號
上  訴  人
即  被  告  乙○○
上  訴  人
即  被  告  丙○○
上二人
選任辯護人  劉衡慶律師
上列上訴人因詐欺案件，不服臺灣士林地方法院98年度易字第64
號，中華民國98年3月20日第一審判決（起訴案號：臺灣士林地
方法院檢察署97年度偵字第7572號），提起上訴，本院判決如下
：
    主  文
上訴駁回。
    理  由
一、公訴意旨略以：乙○○係址設台北市○○區○○路7段236號
    之信東國際股份有限公司（下稱信東國際公司）及信東國際
    公司轉投資成立，設於上揭同址236號（A棟）及222號（B棟
    ）之巴黎春天頂級旅館（下稱巴黎春天旅館）之負責人，丙○○係址設台北市○○區○○路66號信東長榮股份有限公司
    （下稱信東長榮公司）及信東長榮公司轉投資設立、設於同
    址之心墅頂級旅館（下稱心墅旅館之負責人）。緣信東國際
    公司與信東長榮公司（下稱上開2家旅館）採聯營方式合併
    計算盈虧，於民國96年7、8月間，因增建與裝潢巴黎春天旅
    館投入資金超過預算，乙○○與丙○○2人因此向陽信銀行
    等銀行、中租迪和等租賃公司及王傑生、李嘉幼、呂鴻隆及
    陳孟朝等多人借款，借貸合計超過4億元，仍有不足並因而
    陷入無支付能力之狀態，而急需資金週轉，明知上開2家旅
    館之建物，係分別向王記汽車企業有限公司（下稱王記汽車
    公司）與東光鋼鐵機械股份有限公司（下稱東光公司）所承
    租，僅有旅館之租賃權與營業權，且已於96年7月30日及同
    年8月10日，分別以轉讓租賃權為擔保之方式，向王傑生、
    李嘉幼與陳孟潮及呂鴻隆等人借貸鉅款之事實，竟隱匿此等
    風險，佯以讓與上開2家旅館之一切營業所需設備並將2家旅
    館之員工勞健保與薪資帳戶、過戶登記予甲○○，並佯與甲○○約定同意更換與對王記汽車公司與東光公司之租賃契約
    ，讓與甲○○指定之特定公司繼受，甲○○因此陷入錯誤，
    於同年8月16日，在台北市大安區○○○路○段237號15樓之
    陳國雄律師事務所，與乙○○、丙○○分別代表之信東國際
    公司、信東長榮公司間訂契約同意如數出借，並約定由陳國
    雄律師為受益人，成立金錢信託專以為利息，並約定由陳國
    雄律師為受託人。成立金錢信託專以為利息之計算及借款交
    付之憑證之信託帳戶，嗣甲○○依約於96年8月29日將2億
    4000萬，如數匯入受託人陳國雄律師在第一商業銀行大安分
    行，所開立帳號000- 00-000000號之『陳國雄受託信託財產
    專戶（下稱金錢信託專戶）』後，於同年10月間欲向王記汽
    車公司辦理租賃契約之換約時，經王記汽車公司之負責人王
    公威之告知，始發現乙○○、丙○○於上開時間，已將租賃
    權轉讓予王傑生、李嘉幼、陳孟潮與呂鴻隆等人，且李嘉幼
    、陳孟潮與呂鴻隆等人，並於同年10月10日將原自乙○○、
    丙○○取得之租賃權，再次轉讓予馥岱建設股份有限公司（
    下稱馥岱公司）等情，甲○○已支付共5562萬4786元，其中
    乙○○與丙○○2人，2次詐欺得利共免除3640萬7385元債務
    之不法利益、2人10次詐欺取財共得2201萬7401元」等語。
二、原判決則以：本件被告乙○○、丙○○於97年11月13日經檢
    察官向本院提起公訴時分別設籍於桃園縣桃園市○○路1328
    號、桃園縣桃園市○○○街22號3樓，有被告二人之個人基
    本資料查詢結果附卷可稽（附原審卷），是被告二人之住所
    地均非屬本院轄區。又起訴書所指被害人甲○○陷於錯誤而
    與被告二人簽訂契約同意出借款項之簽約地為「臺北市大安
    區○○○路○段237號15樓之陳國雄律師事務所」，且陳國雄
    律師為此在第一商業銀行大安分行開立帳號000-00-000000
    號之「陳國雄受託信託財產專戶」以為前開借款交付、利息
    計算之憑證之信託帳戶，是本件之犯罪地亦非本院轄區。至
    起訴書所載信東國際公司、巴黎春天旅館、信東長榮公司及
    心墅旅館等地，又無證據證明為本件之犯罪地，亦難認與本
    件犯罪地有何關連。本件犯罪地及被告二人之住所於起訴時
    均非在本院之管轄區域內，本院自無管轄權，爰不經言詞辯
    論，逕為諭知管轄錯誤之判決，並移送於有管轄權之臺灣桃
    園地方法院等語。
三、上訴意旨略以：本件依起訴之所載，犯罪行為地乃於被害人
    甲○○陷於錯誤而與被告二人簽訂契約同意出借款項之簽約
    地「台北市大安區○○○路○段237號15樓之陳國雄律師師事
    務所」，且陳國雄律師為此在第一銀行大安分行開立帳號
    000-00-000000號之憑證之信託帳戶，是本件之犯罪地顯位
    於台北市大安區，而應屬台灣台北地方法院管轄。況依被告
    乙○○、丙○○因經營系爭飯店，早已多年未居住於桃園戶
    籍地，而遷居台北市內，為免有不便利法庭之情狀，故上
    訴賜准廢棄原判決移送桃園地方法院部分，改移送有管轄權
    之台灣台北地方法管轄等語。
四、按以土地區域定同級法院管轄刑事案件分配者，為土地管轄
    。依刑事訴訟法第5條規定，案件由犯罪地或被告之住所、
    居所或所在地之法院管轄。是土地管轄之取得依上揭規定定
    之。所謂住所，乃以久住之意思，住於一定之地域之謂；所
    謂居所，係無久住之意思，而居於一定之地域之謂。以住所
    、居所或所在地，為定土地管轄之原因，是以被告為其對象
    ，且以起訴時為準。經查，本件被告乙○○、丙○○於97年
    11月13日經檢察官向原審提起公訴時分別設籍於桃園縣桃園
    市○○路1328號、桃園縣桃園市○○○街22號3樓，被告乙○○於92年5月16日遷入上址，被告丙○○於97年1月10日遷
    入上址，有被告二人之個人基本資料查詢結果附卷可稽（附
    原審卷第183、184頁），而於偵查中檢察官定期於97年10月
    20日、97年11月10日傳訊被告二人，並依上址送達傳票，傳
    票分別由被告乙○○本人收受，被告丙○○部分則由社區管
    理委員會之受僱人收受，應認已有合法送達，有台灣士林地
    方法院檢察署送達證書可稽（見7572號偵查卷第28、29頁、
    第186、187頁）；且被告二人於本件上訴狀陳報之住所亦分
    別為上開戶籍址，並無其他住居所（見被告二人上訴狀第1
    頁），足認被告二人於起訴時分別有住居於桃園縣桃園市○○路1328號、桃園縣桃園市○○○街22號3樓之事實，則原
    審以被告二人之住所地之法院即台灣桃園地方法院為管轄法
    院，並移送於該管轄法院，於法即無違誤。上訴人雖指陳被
    告二人早已多年未居住於桃園戶籍地，而遷居台北市內，惟
    並未舉證以實其說，至於本件犯罪地雖在台北市，惟被告之
    住所為土地管轄取得之原因之一，本件被告二人之住所既在
    桃園地區，原審據此定管轄法院，於法有據，縱本件犯罪地
    在台北地區，尚不得指原審之判決有何違誤，上訴人上訴請
    求改移送有管轄權之台灣台北地方法管轄云云，即無理由，
    應予駁回。並不經言詞辯論為之。
據上論斷，應依刑事訴訟法第368條、第372條，判決如主文。
中    華    民    國    98    年    8     月    10    日
                  刑事第六庭審判長法  官  林堭儀
                                  法  官  張明松
                                  法  官  吳淑惠
以上正本證明與原本無異。
不得上訴。
                                  書記官  陳雅加
中    華    民    國    98    年    8     月    12    日


司法院資訊處製作；財團法人民間司法改革基金會備份。
